【裁判字號】    97,簡,641
【裁判日期】    980715
【裁判案由】    廢棄物清理法
【裁判全文】
北高等行政法院判決
                                       97年度簡字第641號
原      告  甲○○
被      告  桃園縣大溪鎮公所
代  表  人  乙○○鎮長）住同.
訴訟代理人  丙○○
            徐櫻銣
上列當事人間因廢棄物清理法事件，原告不服桃園縣政府中華民
國府97年9 月10日府法訴字第0970250323號訴願決定，提起行政
訴訟。本院判決如下：
    主  文
原告之訴駁回。
訴訟費用由原告負擔。
事  實  及  理  由
一、程序說明：
    本件因屬不服行政機關所為罰鍰處分而涉訟，其標的之金額
    合計為新臺幣（下同）6 萬元，係在20萬元以下，依行政訴
    訟法第229 條第1 項第2 款、第2 項規定及司法院民國（下
    同）92年9 月17日（92）院臺廳行一字第23681 號令，應適
    用簡易程序，本院並依同法第233 條第1 項規定，不經言詞
    辯論，逕行裁判。
二、事實概要：原告於97年6 月22日15時10分駕駛曳引車（車號
    ：597-HF），載運路面瀝青混凝土挖（刨）除物等事業廢棄
    物，未隨車持有載明廢棄物產生源及處理地點之證明文件，
    經被告於桃園縣大溪鎮○○路桃66快速道路口攔檢查獲，遂
    依廢棄物清理法第9 條第1 項及同法第49條第2 款規定，以
    97年6 月26日溪鎮清字第0970013774號函檢附違反廢棄物清
    理法裁處書（97年6 月24日溪清字第0970072 號，下稱原處
    分），裁處原告60,000元罰鍰。原告不服，提起訴願遭駁回
    後，遂提起本件行政訴訟。
三、兩造聲明：
  (一)原告聲明：
    1.撤銷原處分及訴願決定，被告應將罰鍰60,000元退還原告
      。
    2.訴訟費用由被告負擔。
  (二)被告聲明：
    1.駁回原告之訴。
    2.訴訟費用由原告負擔。
四、兩造爭點要領：
  (一)原告主張：
    1.原告於97年6 月22日駕駛車號597-HF曳引車，載運「台5
      線14K+500 ～15K+800 挖掘路面修復工程」係由承宗營造
      工程有限公司（下稱承宗公司）承包，經交通部公路總局
      第一區養護工程處景美工務段審查刨除計劃書，瀝青混凝
      土挖（刨）除料載運至盛功瀝青工業股份有限公司（下稱
      盛功公司）堆置處理，符合規定，核備函覆。
    2.瀝青混凝土挖（刨）除料以前屬於廢棄物，適用廢棄物清
      理法，但內政部96年4 月23日台內營字第0960802277號已
      公告改為再生利用之再生資源項目，非廢棄物，本件是在
      上開公告之後97年6 月22日才發生的，故所載運的瀝青混
      凝土挖（刨）除料已非廢棄物，自不適用廢棄物清理法，
      亦無違反同法第9 條第l 項規定；關於被告援用內政部營
      建署95年10月16日營署綜字第0952916070函、桃園縣政府
      環境保護局97年6 月4 日桃環廢字第0970036189號函及行
      政院環境保護署94年4 月14日環署廢字第0940033659號函
      ，指原告因載運廢棄物未隨車攜帶廢棄物相關證明文件致
      有違法行為，顯不合理。
    3.對照內政部於92年7月4日台內營字第0920087593號令修正
      的廢棄物項目裡面編號七「廢瀝青混凝土」，已在96年6
      月12是台內營字第0960802412號令修正發布廢棄物項目之
      編號七，已刪除掉「廢瀝青混凝土」改由原來編號八的項
      目改為編號七。由此更可佐證了瀝青混凝土挖（刨）除料
      已非廢棄物。內政部營建署97年6 月27日營署建管字第09
      70034873號函覆臺灣板橋地方法院，亦明確說明「瀝青混
      凝土挖（刨）料」96年4 月23日已改為再生資源項目，經
      上開公告後已非屬營建事業廢棄物種類之適用範疇。更顯
      示了被告對於原告的告發及處分於法不合。
    4.關於訴願決定書指稱原告已在「桃園縣大溪鎮清潔隊取締
      違反廢棄物清理法案件會勘紀錄表」上確認簽名；實乃因
      為警察攔檢時，原告出示持有的「瀝青混凝土送貨單」及
      公司員工補送達工程合約書等相關文件，一再向警局員警
      解釋說明載運物並非廢棄物，係要載運至龍潭盛功公司回
      收再利用的再生資源，並無違法，但員警仍堅持為廢棄物
      ，謂因週末人手不足，否則車子是要押離桃園縣境內，並
      表示原告簽名後始得駛離。因原告係靠車子載運貨物賺錢
      維生，只好在不得已的情況下被動的先簽名先把車子開回
      到盛功公司卸貨。顯然員警用法不適。
    5.關於被告97年8 月21日溪鎮清字第0970017518號答辯書遲
      延至97年9 月19日（有郵戳為憑）才寄出給原告，原告是
      在收到桃園縣政府97年9 月10日決定書之後97年9 月22日
      才收到。被告訴願時指稱原告僅出示的「瀝青混凝土送貨
      單」其內容載明為上午10時36分自盛功公司欲運往汐止，
      與下午15時10分稽查當時原告稱自汐止挖掘路面之瀝青欲
      載運至龍潭盛功公司，明顯不符云云乙節。惟事實作業流
      程：本件工程是承包商向盛功公司購買「瀝青混凝土」，
      由盛功公司外僱的貨運司機（即原告）在盛功公司上午10
      時36分過地磅，並在出貨單一式四聯簽名後，出貨單第一
      聯：運費單先留在盛功分司，其餘三聯隨車載運到汐止工
      地，經工地承包商簽收後，再帶回兩聯交回盛功公司以示
      交貨完成，始可換取第一聯，以便日後向盛功公司計收運
      費使用。而承包商在工地銑刨的「瀝青混凝土挖（刨）除
      料」則由盛功公司收購，並由原告回程時，由汐止工地載
      回到盛功公司回收再利用，原告是在當天下午17時10分回
      到盛功公司過磅後，盛功公司始得開立「瀝青混凝土送貨
      單」規格；瀝青渣運往地點：汐止至盛功（入）第一聯：
      運費單給原告，同上述計收運費時使用，故原告在回程下
      午15時10分被稽查時，因尚未回到盛功公司，所以僅有上
      午10時36分至汐止的送貨單，並無誤亦無不符。
    6.瀝青混凝土挖刨除料是有價之原料，盛功公司與承包商是
      關係企業，同一負責人，雙方公司有供需之需求，自然是
      載運回盛功公司回收處理，依經驗法則及邏輯認定是不可
      能隨意運棄的，盛功公司是合格合法有能力設備的再生廠
      ，回收後再處理製造為再生瀝青混凝土再出售再利用鋪築
      於路面上。故原告並沒有因為再生資源未依規定回收再利
      用者，依資源回收再利用法第19條之規定，視為廢棄物，
      仍應依廢棄物清理法規定回收、清除、處理之違法情事。
      再者，依資源回收再利用法第2 條第2 項：「回收再利用
      ：指再生資源再使用或再生利用之行為。」旨意在於「行
      為」並無規定運送者需攜帶證明文件或指定文件之形式。
      原告確實有將挖（刨）除料運回到盛功公司卸貨回收再利
      用之事實行為，除了有盛功公司開立97年6 月22日17時10
      分汐止至盛功（入）的進貨送貨單，今再補充盛功公司當
      天全部瀝青混凝土出貨暨挖（刨）除料進貨之日報表為證
      ，內容記載有原告運送進出之紀錄，並有盛功公司多位員
      工目睹可做證。原告依承宗公司與公路局第一區工程處合
      約規定將挖（刨）除料運送至盛功公司進行回收再利用，
      該（挖) 刨除料即不可視為廢棄物。既非廢棄物，在廢棄
      物清理法及資源回收再利用法內並無明文規定於載運過程
      中須攜帶任何相關證明文件。
    7.另被告謂依內政部發布之營建事業再生資源再生利用管理
      辦法第11條第1 項規定，產生者對於再生資源送往再生利
      用者之日期、項目、名稱、數量、再生利用用途、清運者
      名稱、再生利用者名稱，應作成紀錄，並應至少保存3 年
      ，留供查核。惟此規定並非要產生者做成紀錄給運送者隨
      車攜帶，而是紀錄留存公司備查，顯然被告誤解規定。本
      案挖（刨）除料產生者承宗公司一直都有紀錄留存備查，
      並不需由原告隨車攜帶。再者，資源回收再利用法第21條
      規定：「主管機關及目的事業主管機關得自行或委託專業
      機構派員攜帶證明文件，進入事業或再生資源回收再利用
      之營運、工作或營業場所，檢查並要求提供有關資料。…
      …主管機關及目的事業主管機關委託專業機構單獨進行第
      一項檢查前，應將委託事項及依據公告之，並通知受檢場
      所。」同法第29條規定：「依本法應執行之取締、蒐證、
      移送等事項，由主管機關或目的事業主管機關辦理。本法
      所定之處罰，除目的事業主管機關處罰外，由直轄市或縣
      （市）主管機關處罰之。」被告並非上述規定之主管機關
      、目的事業主管機關、受委託專業機構、直轄市或縣（市
      ）主管機關，顯然無權向原告提出稽查及要求須隨車持有
      承宗公司挖（刨）除料之產生紀錄供查核，況此紀錄表是
      留公司備查，不須由運送者攜帶。依規定機關（構）如要
      查核，亦需行文受檢場所。被告明顯逾越稽查及處分權限
      ，於法不合。
  (二)被告主張：
    1.廢棄物清理法第9 條第1 項規定：「主管機關得自行或委
      託執行機關派員攜帶證明文件，進入公私場所或攔檢廢棄
      物、剩餘土石方清除機具，檢查、採樣廢棄物貯存、清除
      、處理或再利用情形，並命其提供有關資料；廢棄物、剩
      餘土石方清除機具應隨車持有載明廢棄物、剩餘土石方產
      生源及處理地點之證明文件，以供檢查」，同法第49條第
      2 款規定：「有下列情形之一者，處新臺幣六萬元以上三
      十萬元以下罰鍰，並得沒入清除機具、處理設施或設備：
      ……二、清除廢棄物、剩餘土石方者，未隨車持有載明一
      般廢棄物、一般事業廢棄物、剩餘土石方產生源及處理地
      點之證明文件。……」本案系爭重點為，載運路面修復工
      程之挖掘路面瀝青料已依內政部96年4 月23日台內營字第
      0960202277號公告訂定，屬於再生利用之再生資源項目，
      不再屬於廢棄物，不適用廢棄物清理法第9 條及49條規定
      。依內政部94年10月31日台內營字第0940086186號令訂定
      發布之營建事業再生資源再生利用管理辦法第11條第1 項
      規定：「產生者對於再生資源送往再生利用者之日期、項
      目、名稱、數量、再生利用用途、清運者名稱、再生利用
      者名稱，應作成紀錄」，同法第3 項規定，其紀錄應至少
      保存三年，留供查核。
    2.按資源回收再利用法第19條第1 項規定：「再生資源未依
      規定回收再利用者，視為廢棄物，應依廢棄物清理法規定
      回收、清除、處理。」本案所載運瀝青混凝土，依原告指
      稱係由承宗公司承包交通部公路總局第一區○○○○○路
      面刨除之物，依上述規定說明，即為產生者，自應持有其
      紀錄以供查核，惟稽查當時原告僅出示「瀝青混凝土送貨
      單」，且其內容載明為上午10時36分自盛功公司欲運往汐
      止，與下午15時10分原告聲稱自汐止挖掘路面之瀝青欲載
      運至龍潭盛功公司，明顯不符，且在「桃園縣大溪鎮清潔
      隊取締違反廢棄物清理法案件會勘紀錄表」上載明：「…
      …所提示之送貨單，非為合法、有效、依規定申請之證明
      文件。」並經原告確認無誤後簽名，事實明確，應無疑義
      。瀝青混凝土原料雖具有可再利用之性質，且可經過再利
      用處理而成為瀝青混凝土原料、填料，但未依規定回收再
      利用者，依上述之規定，視為廢棄物，仍應依廢棄物清理
      法規定辦理。
    3.按行政院環境保護署94年4 月14日環署廢字第0940033659
      號函釋：「……未隨車持有廢棄物來源證明文件，於執行
      機關查核時，雖以補送證明文件至攔獲現場，仍屬違反廢
      棄物清理法第9 條第1 項之規定。」本案中，原告雖於事
      後由該公司員工送達工程契約（此有稽查紀錄可稽）及刨
      除計劃書（補充訴願時所附）等相關文件，依據行政院環
      境保護署函釋意旨，其行為仍與廢棄物清理法第9條第1項
      規定有違。原告指稱97年8 月21日溪鎮清字第0970017518
      號答辯書遲延至97年9 日19才寄出云云，經查該件乃是原
      告於97年8 月15日再次提出補充訴願書，爾後答辯書已依
      序於97年8 月21日013648號掛號寄出，惟後續遭到原告退
      件，其主張顯屬誤解。
    4.按廢棄物、剩餘土石方清除機具應隨車持有載明廢棄物、
      剩餘土石方產生源及處理地點之證明文件以供檢查，此為
      廢棄物清理法第9 條第1 項規定之課予運送人之法定義務
      ，觀其規範意旨，其所指之證明文件為稽查當時所載運物
      之種類、數量、來源及去處等正確資料文件，此係主管機
      關為有效管理及監督廢棄物污染源所為之預防性管制措施
      。據此，廢棄物清理法第9 條係課予清除廢棄物、剩餘土
      石方者應隨車持有合法有效證明文件之法定義務，故運送
      人自應隨車攜帶合法有效之證明文件以備檢查，始可達到
      主管機關有效管理及監督廢棄物污染源之行政目的。
    5.綜上，原告載運挖掘路面之瀝青，雖隨車持有瀝青混凝土
      送貨單，惟其內容所載明顯不符，被告認其未依規定回收
      再利用，依資源回收再利用第19條之規定，視為廢棄物，
      本所據以違反廢棄物清理法第9 條第1 項及同法第49條第
      2款之規定，裁處罰鍰60,000元整，並無違誤。
五、得心證之理由：
  (一)按「主管機關得自行或委託執行機關派員攜帶證明文件，進
    入公私場所或攔檢廢棄物、剩餘土石方清除機具，檢查、採
    樣廢棄物貯存、清除、處理或再利用情形，並命其提供有關
    資料；廢棄物、剩餘土石方清除機具應隨車持有載明廢棄物
    、剩餘土石方產生源及處理地點之證明文件，以供檢查。」
    「有下列情形之一者，處新臺幣六萬元以上三十萬元以下罰
    鍰，並得沒入清除機具、處理設施或設備：……二、清除廢
    棄物、剩餘土石方者，未隨車持有載明一般廢棄物、一般事
    業廢棄物、剩餘土石方產生源及處理地點之證明文件。……
    」廢棄物清理法第9 條第1 項、第49條第2 款分別定有明文
    。又按資源回收再利用法第19條第1 項規定：「再生資源未
    依規定回收再利用者，視為廢棄物，應依廢棄物清理法規定
    回收、清除、處理。」第15條第4 項規定「再生資源再生利
    用之清運、貯存方法、設施規範、再生利用規範、紀錄及其
    他應遵行事項之管理辦法，由中央目的事業主管機關會商中
    央主管機關、再生利用用途目的事業主管機關定之。」內政
    部依此授權，於94年10月31日台內營字第0940086186號令訂
    定發布之營建事業再生資源再生利用管理辦法第11條第1項
    規定：「產生者對於再生資源送往再生利用者之日期、項目
    、名稱、數量、再生利用用途、清運者名稱、再生利用者名
    稱，應作成紀錄」，同法第3 項規定，其紀錄應至少保存三
    年，留供查核，核諸上開辦法合於母法意旨，並未逾越授權
    範圍，自應援用。
  (二)原告於首揭時地駕駛曳引車（車號：597-HF），載運路面瀝
    青混凝土挖（刨）除物，經被告於桃園縣大溪鎮○○路桃66
    快速道路口攔檢查獲等情，為兩造所不爭執，並有被告廢棄
    物清理法案件告發單、被告清潔隊取締違反廢棄物清理法案
    件會勘記錄表、被告執行違反廢棄物清理法案件採證照片等
    件影本在卷為憑。兩造所爭執者無非瀝青混凝土業經內政部
    96年4 月23日台內營字第0960202277號公告訂定，屬於再生
    利用之再生資源項目，其運送是否仍有廢棄物清理法第9 條
    及49條適用管制之餘地。本院茲就此判斷如下：
    1.廢棄物清除機具應隨車持有載明廢棄物產生源及處理地點
      之證明文件，以供檢查，此為廢棄物清理法第9 條第1 項
      規定之法定義務，觀其規範意旨，其所指之證明文件為稽
      查當時所載運物之種類、數量、來源及去處等之正確資料
      文件，並不得於事後補提，更不得以事後將廢棄物重為處
      理後，已失其廢棄物之性質，引為免責依據，此始可達到
      主管機關有效管理及監督廢棄物污染源所為預防性管制措
      施之行政目的。至於資源回收再利用法所謂之再生資源，
      依該法第2 條第1款 定義性規定：「指原效用減失之物質
      ，具經濟及回收再利用技術可行性，並依本法公告或核准
      再使用或再生利用者」以觀，實具有廢棄物（原效用減失
      及污染源）之本質，只不過另具「經濟及回收再利用技術
      可行性，並依本法公告或核准再使用或再生利用者」此特
      性而已，二者並不相互排斥，惟因立法及公告技術之侷限
      ，某項物質經公告為再生資源時，往往相對於廢棄物公告
      中刪除，致使經公告為再生資源之物質，於未經回收再利
      用、再使用、再生利用前，本屬廢棄物清理法所應規範之
      對象，卻無從依歸，此資源回收再利用法第19條第1 項規
      定之所由設也，立法理由即明示：「再生資源未依規定回
      收再利用或無法再使用或再生利用，應依廢棄物清理法之
      規定辦理，俾免業者援引本法規定，作為卸責之依據。」
      基此，某項物質雖經抽象公告為再生資源，然於未經回收
      再利用前，如具有廢棄物污染源之本質，依資源回收再利
      用法第19條第1 項規定，其清運仍應依廢棄物清理法之相
      關規定以規範，依該法第9 條第1 項之規定，其清除機具
      仍隨車應持有載明產生源及處理地點之證明文件（其文件
      解釋上可包括內政部於94年10月31日台內營字第09400861
      86號令訂定發布之營建事業再生資源再生利用管理辦法第
      11條第1 項規定之文件）以供檢查，不因所清運之客體是
      否經公告列為「再生資源」而有異，合先敘明。
    2.查原告自承駕駛車輛所載送者為「台5 線14K+500 ～l5K+
      800 挖掘路面修復工程」所刨除之路面瀝青混凝土，擬由
      工程地點即汐止送往盛功公司，上開刨除工程由承宗公司
      承包，盛功公司為之提供土地處理該路面刨除物，並產製
      再生瀝青混凝土供作鋪面材料，原告則係盛功公司外僱之
      貨運司機等情，業據原告提出承宗公司「台5 線14K+500
      ～15K+800 挖掘路面修復工程」工程契約書及刨除計畫書
      、盛功公司與承宗公司之協議書、盛功公司之桃園縣政府
      固定污染源操作許可證、盛功公司台灣區瀝青工業同業工
      會會員證書、交通部公路總局第一區養護工程處景美工務
      隊97年6 月13日一工景字第0970003055號函、盛功公司97
      年6 月22日編號35號、第89號瀝青混凝土送貨單、盛功公
      司瀝青混凝土出料日報表、承宗公司挖（刨）除料產生紀
      錄表等影本為憑，復為被告所不爭執，應可認係真實。是
      以，原告車輛所載送者為未經再生處理之路面瀝青混凝土
      刨（除）物，殆無疑義，職是，內政部96年4 月23日台內
      營字第0960802277號雖已將瀝青混凝土挖（刨）除料公告
      為再生利用之再生資源項目，然於再生處理之前，核諸前
      揭法文及說明，其清運仍應依廢棄物清理法第9 條第1 項
      予以規範，亦即，必須隨車持有載明產生源及處理地點之
      證明文件以供檢查，俾以貫徹有效管理及監督廢棄物污染
      源之目的，此處所得檢查之機關當然係廢棄物清理法所稱
      之主管機關、執行機關無訛，並不因瀝青混凝土業經公告
      為再生資源，而認只有資源回收再利用法所定之主管機關
      始得進行稽查。是以，原告主張其所運送者業經列為再生
      資源，非得再以廢棄物清理法規範，並稱被告為廢棄物清
      理法所定之執行機關，而非資源回收再利用法所定之主管
      機關，不得對原告裁罰云云，均非可採。
    3.至於原告為被告查獲時，雖出具盛功公司97年6 月22日編
      號35號之「瀝青混凝土送貨單」充為證明文件，以供查核
      。然該送貨單內容載明品名規格為瀝青混凝土Ｂ1 料，97
      年6 月22日上午10時36分自盛功公司運往汐止等資料，與
      同日下午15時10分稽查當時，原告所載運者為挖掘自路面
      之瀝青渣，且行向係由汐止往盛功公司等情，明顯不符，
      難認係足以證明原告所載廢棄物產生源及處理地點之文件
      。雖原告嗣後提出盛功公司97年6 月22日編號89號之「瀝
      青混凝土送貨單」等文件，足可證明其所載瀝青渣確係自
      汐止運往盛功公司，然此文件原告並未隨車持有以供檢查
      ，致使主管機關無法有效監督，當然仍有違廢棄物管理法
      9 條第1 項之規定。至於上開原告回運盛功公司瀝青渣該
      等廢棄物之證明文件，盛功公司實際上何時交給原告持有
      ，此乃原告與盛功公司間作業流程之約定，無解於原告運
      送廢棄物時應隨車持有證明文件之行政義務，易言之，原
      告於運送系爭瀝青渣時即有義務取得證明文件（不論係盛
      功公司親自交付或委由他人交付），並不得以事後始取得
      證明文件減免隨車持有證明文件之義務。
六、綜上，本案原告違反廢棄物清理法第9 條第1 項規定之事證
    至臻明確，被告依原告犯行情節比例，於廢棄物清理法第49
    條第2 款規定法定裁量範圍內，處最低額度60,000元罰鍰，
    揆諸首揭規定，並無違誤，訴願決定分遞予維持，亦稱妥適
    ，原告仍執前詞求為撤銷，並請求返還所繳罰鍰6 萬元，為
    無理由，應予駁回。
據上論結，本件原告之訴為無理由，爰依行政訴訟法第98條第1
項前段，判決如主文。
中    華    民    國    98    年    7     月    15    日
                    臺北高等行政法院第一庭
                                    法  官  楊得君
上為正本係照原本作成。
本件以訴訟事件所涉及之法律見解具有原則性者為限，始得於本
判決送達後20日內向本院提出上訴狀並表明上訴理由，如已於本
判決宣示後送達前提起上訴者，應於判決送達後20日內補具上訴
理由（均按他造人數附繕本），且經最高行政法院許可後方得上
訴。
中    華    民    國    98    年    7     月    15    日
                                    書記官  徐子嵐


司法院資訊處製作；財團法人民間司法改革基金會備份。
